【裁判字號】    96,易,3660
【裁判日期】    970229
【裁判案由】    重利
【裁判全文】
臺灣高雄地方法院刑事判決              96年度易字第3660號
公  訴  人  臺灣高雄地方法院檢察署檢察官
被      告  乙○○
上列被告因重利案件，經檢察官提起公訴（96年度偵字第26392
號），本院判決如下：
    主  文
乙○○犯重利罪，處有期徒刑肆月，如易科罰金，以銀元參佰元
即新臺幣玖佰元折算壹日。減為有期徒刑貳月，如易科罰金，以
銀元參佰元即新臺幣玖佰元折算壹日。扣案本票貳紙及陳柏佑與
甲○○之身分證影本貳張均沒收之。
    事  實
一、乙○○於94年9 月間某日，經由友人丙○○告知陳柏佑需款
    急迫，欲借債應急，竟趁此機會，期從中獲取好處，而基於
    重利之犯意，先要求陳柏佑須覓得保證人始能洽借，嗣經陳
    柏佑洽商其友人甲○○擔任保證人，獲得應允，雙方即約定
    在高雄縣鳳山市○○街甲○○工作之某日本料理店見面，乙○○表示可借款新臺幣（下同）60,000元與陳柏佑，約定利
    息每10天為1 期，每期12,000元，惟應先預扣3 期之利息。
    陳柏佑同意後，乙○○即當場預扣3 期利息36,000元，實際
    僅交付24,000元與陳柏佑，而收取相當於年息百分之720 （
    起訴書誤載為年息180 分）之顯不相當之重利，且要陳柏佑
    及甲○○各開立面額6 萬元之本票供擔保。嗣陳柏佑於繳付
    第2 個月3 期之利息合計36,000元與乙○○後，因不堪負荷
    ，乃避債他鄉。乙○○找尋陳柏佑未果，乃於96年8 月30日
    晚上10時許，至高雄縣旗山鎮○○街35號甲○○住處，要求
    甲○○支付陳柏佑所積欠96萬元本息。甲○○迫於無奈，先
    交付20,000元與乙○○，並約定於96年9 月10日交付40,000
    元。嗣乙○○提前於96年9 月9 日晚上10時許，至上開甲○○住處追討本息時，為甲○○報警當場查獲，並扣得乙○○
    所有陳柏佑及甲○○所簽立之本票2 紙及其二人身分證影本
    各1 張。
二、案經高雄縣政府警察局旗山分局報告臺灣高雄地方法院檢察
    署檢察官偵查起訴。
    理  由
一、本判決所憑之證據：
（一）按被告以外之人於審判外之言詞或書面陳述，除法律有規
      定者外，不得作為證據，刑事訴訟法第159 條第1 項定有
      明文。其中所稱「法律有規定者」，分見於同法第159 條
      第2 項至第159 條之5 各條項之規定，係依各該傳聞證據
      之性質為言詞供述或書面供述、供述來源或取得過程為何
      、有無正當理由致無從在審判中詰問或對質，及基於改良
      式當事人主義之精神，當事人或辯護人是否放棄其對質詰
      問權，而同意作為本案之證據等事由，據以排除傳聞法則
      之適用。
（二）本件被告乙○○否認檢察官所提證人甲○○警偵訊、陳柏
      佑偵查中證述之證據能力。查該二位證人均經傳喚到庭接
      受交互詰問，被告詰問權已獲得保障，就其等偵查中之陳
      述部分，訊問過程均經全程錄音，且中均已依法具結，有
      證人結文2 紙附於偵查卷可憑（見偵查卷第15、20頁），
      審酌該偵查中所為之陳述，與待證事項具關聯性，證明利
      非明顯過低等情，認並無顯不可信之情況，依刑事訴訟法
      第159 條之1 第2 項規定，認均有證據能力。另甲○○到
      庭證稱陳柏佑向被告借款當日，陳柏佑交付多少金額給被
      告，並不清楚等語，與警詢時陳述被告交付陳伯佑60,000
      元等語不符。本院審酌甲○○係陳柏佑之保證人，認受被
      告逼還債款而主動報警處理，警方固無另以不正方法取證
      之虞。惟其警詢該部分之陳述，於偵查中已解釋稱「陳柏
      佑當時是向被告借6 萬元，被告說一期10天為12,000元，
      利息是否先扣並不清楚」等語（見偵查卷第13頁），本院
      審理時證稱「陳柏佑實際拿多少是他們事後兩個人的事情
      ，我不知道」、「我當時是向警方說60,000元的本票而已
      」等語（見本院卷第32、38頁），而事實上被告究竟交付
      多少款項與陳柏佑，如非經手細數，本不可能明確知悉，
      可見甲○○於警詢時陳述被告於借款當日給陳伯佑60,000
      元等語，純係主觀之推測，該部分陳述非證明本件犯罪事
      實所必要，無證據能力。至陳柏佑警詢時之陳述與到庭證
      述情節大致相符，是其警詢所陳亦無引證之必要，附此敘
      明。除上開證據外，本判決所引用其他各項傳聞證據，當
      事人均同意作為證據（見本院卷第50頁）。本院審酌各該
      證據並非違法取得，與待證事實具關聯性，證明力亦非明
      顯過低等情，依刑事訴訟法第159 條之5 第1 項規定，認
      均適當作為本案之證據。
二、被告於本院審理時固坦承曾借款與陳柏佑，並由甲○○擔任
    保證人一情，惟矢口否認有何重利之犯行，辯稱：我只有借
    錢給他，其他什麼都沒有說，他說一個月後還我，我們沒有
    約定利息，也沒有預扣利息云云。經查：
（一）被告於上揭時地親自借款與陳柏佑60,000元，並由陳伯佑
      之友人甲○○擔任保證人，雙方約定利息為10天1 期，每
      期12,000元，其二人即分別簽立面額為60,000元之本票各
      1 紙交與被告等情，業據證人陳柏佑、甲○○到庭證述歷
      歷，並有上開本票2 紙及陳伯佑、甲○○之身分證影本各
      1 紙附卷可稽。嗣被告先預扣3 期之利息即36,000元後，
      將24,000元現金交付陳柏佑，陳伯佑並於借款後之第2 個
      月即94年10月間另分3 次支付3 期之利息合計36,000元與
      被告一節，並經證人陳柏佑到庭證述明確（見本院卷第54
      頁）。
（二）被告雖辯稱借款給陳柏佑均未預扣款項，亦未約定利息云
      云。然按他人需款周轉，如與對方非親非故，亦非出於濟
      貧善念，則即使允諾出借，亦因款項多寡、與借方關係深
      淺、對方資力信用如何等事項，計較利害，本金利息，區
      分清楚，立據為憑。本件係因陳柏佑之友人丙○○得知陳
      柏佑需款應急，乃介紹可向被告借款周轉，可見被告與陳
      柏佑並非認識。另證人丙○○到庭證稱當時陳柏佑有卡債
      問題，有跟朋友借錢的問題等語（見本院卷第39頁），與
      陳柏佑陳稱當時有現金卡之問題等語相合（見本院卷第53
      頁），亦足悉陳柏佑即使60,000元之卡債仍無法自行處理
      ，資力信用狀況顯然不佳。則被告與陳柏佑非有親誼故舊
      ，自無單憑本票2 張，未言明利息或預扣利息，而輕易交
      付陳柏佑所借款項之全數60,000元之理。是上開證人之證
      詞，堪予採信。
（三）嗣陳柏佑於第2 個月給付被告3 期合計36,000元之利息後
      ，因第4 期之利息已無能力支付，遂避債遠離，被告轉而
      向時亦簽發本票擔任保證人之甲○○索款。依被告自陳，
      向甲○○要求還款時，確實有口頭上說96萬元等語（見本
      院卷第58頁）。如以上開陳柏佑、甲○○所證述10日1 期
      、12,000 元計算，94年9 月間借款與陳柏佑後，至96年8
      月30日向甲○○索款，時間相距約有2 年。利息每10日1
      期計算，約有72期，合計利息約有864,000 元，如加計本
      金60,000元，合計約有924,000 元，與被告所述要求甲○○還款96萬元之金額堪稱相當。由此足認被告借款與陳柏
      佑當時，確實有為10日1 期、利息12,000元之約定，否則
      即不能明瞭要求甲○○還款96萬元之說係從何而來。準此
      ，被告否認有利息約定，未預扣利息云云，即難採信。
（四）按刑法第344 條之重利罪屬結果犯，該罪之成立以行為人
      取得與原本顯不相當之重利結果為前提。所謂顯不相當之
      重利，即顯與原本失所均衡之利息，而為社會一般人所是
      認者而言，此應就原本利率時期核算，並參酌當地經濟狀
      況，如較諸一般債務之利息，顯有特殊之超額者，即屬之
      。又「取得」與原本顯不相當之重利，係指行為人已由借
      貸人一方獲得該顯不相當之重利者而言，至取得之時期方
      式如何，於借貸時同時扣取，抑或按日按月交付，及已取
      得之多寡及次數等，皆非所問。查民間利息通常為月息2
      、3 分（即百分之2 、3） ，如有情形特殊者，最高亦甚
      少超過4 分，此為一般有民間資金往來經驗者所熟知，相
      關報章雜誌對銀行為民間利息之起落，亦時有報導，而為
      公眾週知之事實。本件被告借款與陳柏佑時，言明10日1
      期，利息12,000元，換算月息為百分之60，年息高達百分
      之720 ，顯遠逾民間一般之借貸利息，被告並因預扣3 期
      及陳伯佑交付3 期而取得合計72,000元之與原本顯不相當
      之重利，已灼然甚明。
（五）依證人陳柏佑證稱，其當時有現金卡問題，積欠二萬多元
      ，才向地下錢莊借錢等語（見本院卷第53頁），雖本件不
      能證明被告係經營地下錢莊，但陳柏佑願負擔較銀行、民
      間借款利率高出甚多之利息而向被告借款，衡情必有亟需
      款項週轉之情，是其此部分陳述亦堪認定屬實。綜上所述
      ，足認被告係趁陳柏佑需款急迫之際而貸以金錢，而取得
      與原本顯不相當之重利。本案事證明確，被告犯行，堪以
      認定，應依法論科。
三、按被告行為後，刑法部分條文業於94年2 月2 日修正公布，
    並自95年7 月1 日施行，依刑法第2 條第1 項之規定，應就
    本案適用法律修正部分，為從舊從輕之比較。查修正前刑法
    第33條第5 款規定：「罰金：一元以上。」修正後該條款則
    規定「罰金：新台幣一千元以上。」其罰金刑範圍之下限已
    經提高，比較新舊法結果，以舊法較有利於行為人。審酌被
    告貸款與他人並收取重利之行為，破壞金融秩序，該重利行
    為極易導致借款人因受債務壓迫鋌而走險，衍生社會問題，
    足以危害社會秩序，所為自應受有相當程度之刑事非難；惟
    考量借款人雖有急迫之情，然仍係出於自由意願，被告犯罪
    動機及目的屬被動求財，及本件未發現被告有藉此營利謀生
    之組織性、集團性行為，情節非重，其無不良犯罪前科，有
    臺灣高等法院被告前案紀錄表在卷可參，素行非劣等一切情
    狀，量處如主文所示之刑。至其易科罰金之折算標準，依95
    年7 月1 日修正前罰金罰鍰提高標準條例第2 條前段（現已
    刪除）規定，就其原定數額提高為100 倍折算一日，則被告
    行為時之易科罰金折算標準，最高應以銀元300 元折算一日
    ，經折算為新臺幣後，應以新臺幣900 元折算一日。如依新
    法規定，最低應以新臺幣1,000 元折算一日，比較結果，舊
    法折算標準之金額較低，自以修正前之規定較為有利，是本
    件應依修正前規定諭知易科罰金之折算標準，以資懲儆。另
    被告犯罪後，中華民國九十六年罪犯減刑條例業於96年6 月
    15日修正公布，並自同年7 月16日施行。本件被告犯罪時間
    係在96年4 月24日減刑基準日之前，且無同條例第3 條、第
    5 條限制減刑之除外情形，爰依該條例第2 條第1 項第3 款
    規定，減其宣告刑期二分之一，並諭知易科罰金之折算標準
    。至扣案陳柏佑及甲○○所簽立之本票2 紙及身分證影本各
    1 張，為被告所有犯本件重利罪所得之物，業經本院認定如
    上，爰依刑法第38條第1 項第3 款之規定宣告沒收。
據上論斷，應依刑事訴訟法第299 條第1 項前段，刑法第2 條第
1 項前段、第344 條、修正前第41條第1 項前段、第38條第1項
第3 款，刑法施行法第1 條之1 ，罰金罰鍰提高標準條例第1條
前段、修正前同條例第2 條，中華民國九十六年罪犯減刑條例第
2 條第1 項第3 款、第7 條，判決如主文。
本案經檢察官丁○○到庭執行職務。
中    華    民    國    97    年    2     月    29    日
                  刑事第五庭  法  官  李嘉益
以上正本證明與原本無異。
如不服本判決應於收受本判決後10日內向本院提出上訴書狀，並
應敘述具體理由，如未敘述上訴理由者，應於上訴期間屆滿後20
日內補提理由書狀於本院（均須按他造當事人之人數附繕本）「
切勿逕送上級法院」。
中    華    民    國    97    年    3     月    4     日
                              書記官  郭南宏
附錄本案論罪科刑法條：
中華民國刑法第344條（重利罪）
  乘他人急迫、輕率或無經驗貸以金錢或其他物品，而取得與原
  本顯不相當之重利者，處一年以下有期徒刑、拘役或科或併科
  一千元以下罰金。


司法院資訊處製作；財團法人民間司法改革基金會備份。
